ACORDAO-COMPLETO-2343619

ACÓRDÃO 2254/2019 ATA 6/2019 - PRIMEIRA CÂMARA

VISTOS, relatados e discutidos estes autos de monitoramento do Acórdão 1565/2014-TCU-Primeira Câmara, que considerou ilegal a aposentadoria de Maria Lucia Portela de Deus Lages;
	ACORDAM os Ministros do Tribunal de Contas da União, reunidos em sessão da Primeira Câmara, diante das razões expostas pelo Relator, e com fundamento no art. 71, incisos III e IX, da Constituição Federal de 1988, c/c os arts. 1º, inciso V, 39, inciso II, e 45 da Lei 8.443/1992, e ainda no art. 262, caput e § 2º, do Regimento Interno do TCU, em:
	9.1. determinar à Fundação Universidade Federal do Piauí que:
	9.1.1. a partir do trânsito em julgado do MS 31.412/DF, promova a absorção da vantagem referente à URP de fevereiro de 1989, paga sob a forma de rubrica judicial a Maria Lucia Portela de Deus Lages, pelas leis que vierem a alterar sua estrutura remuneratória com eficácia posterior à referida decisão;
	9.1.2. no prazo de 15 (quinze) dias, dê ciência do inteiro teor desta deliberação à interessada, esclarecendo-lhe que o efeito suspensivo proveniente da interposição de recurso não a exime da devolução dos valores percebidos indevidamente após a notificação sobre o presente acórdão, em caso de não provimento do recurso porventura impetrado;
	9.1.3. no prazo de 30 (trinta) dias, informe ao TCU as medidas adotadas, sem prejuízo de encaminhar comprovante sobre a data em que a interessada tomou conhecimento do contido no item anterior;
	9.2. determinar à Sefip que monitore o cumprimento das diretrizes ora endereçadas à Fundação Universidade Federal do Piauí;
	9.3. dar ciência deste acórdão à Fundação Universidade Federal do Piauí.

Monitoramento de acórdão que considerou ilegal aposentadoria emitida no âmbito da Fundação Universidade Federal do Piauí.

Primeira Câmara

Fundação Universidade Federal do Piauí.

3. Interessada: Maria Lucia Portela de Deus Lages (XXX.607.543-XX).

13.1. Ministros presentes: Walton Alencar Rodrigues (Presidente), Benjamin Zymler, Bruno Dantas (Relator) e Vital do Rêgo.
13.2. Ministros-Substitutos presentes: Augusto Sherman Cavalcanti e Weder de Oliveira.

ACORDAO-COMPLETO-2536293

Acórdão de Relação 1067/2022 - Plenário

Acórdão de Relação

ACORDAO-COMPLETO-2434727

Acórdão 1267/2022 - Primeira Câmara

Associação dos Docentes Universidade Federal do Piauí

BRUNO DANTAS

Cuidam os autos de aposentadoria instituída no âmbito da Fundação Universidade Federal do Piauí. Na presente etapa processual, a Secretaria de Fiscalização de Pessoal realizou o monitoramento das determinações contidas no Acórdão 1565/2014-TCU-Primeira Câmara e produziu o acervo instrutivo que compõe a peça 17 dos autos, do qual colaciono o seguinte excerto:
"INTRODUÇÃO
Trata-se de acompanhamento do cumprimento do Acórdão 1565/2014-TCU-Primeira Câmara, de 29/4/2014, Relator Weder de Oliveira (peça 5) que considerou ilegal o ato de aposentadoria da interessada em epígrafe, em decorrência do pagamento irregular de parcela relativa à URP (26,05%) .
HISTÓRICO
Referido acórdão foi prolatado nos seguintes termos:
'1.7. Determinar à Fundação Universidade Federal do Piauí que, no prazo de 15 (quinze) dias: 
1.7.1. dê ciência desta deliberação à interessada, acompanhada das peças nº s 3 e 4 dos autos, esclarecendo-lhe que o efeito suspensivo proveniente da eventual interposição de recurso não a exime da devolução dos valores percebidos indevidamente após a notificação sobre o presente acórdão, em caso de não provimento do recurso porventura impetrado; 
1.7.2. encaminhe ao TCU comprovante sobre a data em que a interessada tomou conhecimento do contido no item anterior; 
1.7.3. comunique ao TCU as medidas adotadas; 
1.8. determinar à Fundação Universidade Federal do Piauí que acompanhe o andamento da decisão judicial que atualmente assegura o pagamento da URP aos seus servidores (Mandado de Segurança nº 31.412-STF) e, no caso de decisão desfavorável aos interessados: 
1.8.1. faça cessar os pagamentos da parcela concedida a título de plano econômico (26,05%) , sob pena de responsabilidade solidária da autoridade administrativa omissa, nos termos do art. 262 do Regimento Interno/TCU; 
1.8.2. adote as providências necessárias à obtenção do ressarcimento dos valores indevidamente percebidos pela interessada a partir da notificação sobre o presente acórdão, observando-se o disposto no art. 46 da Lei nº 8.112/1990; 
1.8.3. emita novo ato, livre da irregularidade apontada no presente processo, submetendo-o à apreciação deste Tribunal, no prazo de trinta dias, a contar da ciência da desconstituição da decisão judicial; 
1.9. determinar à Secretaria de Fiscalização de Pessoal - Sefip que: 
1.9.1. encaminhe ao Departamento de Assuntos Extrajudiciais da AGU, bem como à Conjur/TCU, as informações necessárias ao acompanhamento do Mandado de Segurança nº 31.412--STF; 
1.9.2 monitore o cumprimento das diretrizes ora endereçadas à Fundação Universidade Federal do Piauí; 
1.10. determinar o encaminhamento de cópia desta deliberação, acompanhada das peças nº s 3 e 4, à Fundação Universidade Federal do Piauí.'
Notificada da decisão (peça 9) , a Universidade Federal do Piauí comprovou ter cientificado a interessada (peça 13) .
EXAME TÉCNICO
Consulta ao Siape demonstra que a parcela relativa à URP (26,05%) continua sendo paga à interessada (peça 14) .
Porém, o TCU tem por indevido o pagamento desse percentual, mesmo que amparado por sentença judicial. É entendimento pacífico nesta Corte que os pagamentos dos percentuais relativos à URP não se incorporam indefinidamente aos vencimentos, pois têm natureza de antecipação salarial, sendo devidos somente até a reposição das perdas salariais havidas até então, o que ocorre na primeira data-base seguinte àquela que serviu de referência ao julgado. Nesse sentido, são os seguintes arestos desta Corte: Acórdão 398/2004-TCU-Plenário, Decisão Plenária 138/2001, Acórdãos 1.910/2003 e 2.169/2003, ambos da 1ª Câmara, Decisões 117 e 118/2002, da 2ª Câmara, e Decisões 231, 280, 313 e 331/2002, da 1ª Câmara, dentre inúmeros outros julgados desta Corte.
O trâmite a ser seguido para a absorção de parcelas dessa natureza foi detalhado no Acórdão 2161/2005-TCU-Plenário, de 7/12/2005, Relator Walton Alencar Rodrigues:
'9.2.1. determinar à Secretaria de Recursos Humanos do Ministério do Planejamento, Orçamento e Gestão (SRH/MP) para que, na qualidade de gestora do sistema integrado de recursos humanos do Poder Executivo Federal, em conjunto com as unidades pagadoras do Siape, envide esforços no sentido de:
9.2.1.1. alterar o sistema Siape a fim de que as rubricas referentes às sentenças judiciais sejam pagas em valores nominais, e não com base na aplicação contínua e automática de percentuais parametrizados sobre todas as parcelas salariais do servidor, lembrando que aquelas rubricas não devem incidir, inclusive, sobre vantagens criadas por novos planos de carreira após o provimento judicial;
9.2.1.2. recalcular, em cada caso, o valor nominal deferido por sentença judicial relativa a planos econômicos, de tal forma que a quantia inicial seja apurada, quando possível, na data do provimento jurisdicional, limitando-se essa revisão ao prazo de 5 anos anteriores. Acrescentar ao valor nominal calculado na data da sentença, apenas os reajustes gerais de salário do funcionalismo público federal ocorridos no período e subtrair as sucessivas incorporações decorrentes de novas estruturas remuneratórias criadas por lei, até a absorção integral dessa vantagem;' (grifei) 
Assim, a vantagem deveria ser paga sob a forma de Vantagem Pessoal Nominalmente Identificada (VPNI) e ter seu valor paulatinamente diminuído de acordo com os aumentos subsequentes concedidos aos servidores, até sua completa absorção.
Portanto, o pagamento destacado de rubricas como a URP não deveria perdurar ad aeternum, devendo desaparecer após seu valor ser compensado por novas estruturas remuneratórias.
Isso posto, necessário abordar a decisão favorável à interessada nos autos do Mandado de Segurança (MS) 31.412, que transitou em julgado em 15/5/2014 (peça 15) .
Desde a prolação da sentença favorável à ex-servidora no âmbito judicial, é necessário levar em consideração a alteração do ambiente fático e jurídico trazida por novas estruturações remuneratórias, que implicam aumentos nos ganhos dos servidores aos quais devem corresponder absorções equivalentes no valor nominal da vantagem, até seu completo desaparecimento.
Decisão do STF sobre o tema, no Recurso Extraordinário (RE) 596.663/RJ, com repercussão geral reconhecida, esclarece a aplicação da cláusula rebus sic stantibus no caso concreto:
'EMENTA: CONSTITUCIONAL. PROCESSUAL CIVIL. SENTENÇA AFIRMANDO DIREITO À DIFERENÇA DE PERCENTUAL REMUNERATÓRIO, INCLUSIVE PARA O FUTURO. RELAÇÃO JURÍDICA DE TRATO CONTINUADO. EFICÁCIA TEMPORAL. CLÁUSULA REBUS SIC STANTIBUS. SUPERVENIENTE INCORPORAÇÃO DEFINITIVA NOS VENCIMENTOS POR FORÇA DE DISSÍDIO COLETIVO. EXAURIMENTO DA EFICÁCIA DA SENTENÇA.
1. A força vinculativa das sentenças sobre relações jurídicas de trato continuado atua rebus sic stantibus: sua eficácia permanece enquanto se mantiverem inalterados os pressupostos fáticos e jurídicos adotados para o juízo de certeza estabelecido pelo provimento sentencial. A superveniente alteração de qualquer desses pressupostos (a) determina a imediata cessação da eficácia executiva do julgado, independentemente de ação rescisória ou, salvo em estritas hipóteses previstas em lei, de ação revisional, razão pela qual (b) a matéria pode ser alegada como matéria de defesa em impugnação ou em embargos do executado.
2. Afirma-se, nessa linha de entendimento, que a sentença que reconhece ao trabalhador ou servidor o direito a determinado percentual de acréscimo remuneratório deixa de ter eficácia a partir da superveniente incorporação definitiva do referido percentual nos seus ganhos.
3. Recurso extraordinário improvido.' (grifei) 
Sedimentado, portanto, o entendimento de que as decisões judiciais que autorizam pagamentos como a URP têm sua eficácia cassada por leis supervenientes que estabeleçam aumentos remuneratórios suficientes para absorver o valor nominal da rubrica.
Resta elucidar o momento que deve ser considerado como o início da absorção da parcela referente à URP, diante da decisão judicial favorável à servidora beneficiária da vantagem já ter transitado em julgado em sede recursal no STF.
Conforme informado anteriormente, o trânsito em julgado do Mandado de Segurança 31.412 ocorreu em 15/5/2014. Naqueles autos, os docentes da Universidade Federal do Piauí, inconformados com a impugnação do pagamento da URP, obtiveram sentença favorável, nos seguintes termos:
'Sendo assim, e em face das razões expostas, defiro o presente mandado de segurança, para cassar as deliberações emanadas do E. Tribunal de Contas da União, 'dirigidas à Universidade Federal do Piauí, que ordenam a exclusão da parcela referente à URP de qualquer professor beneficiado pela decisão judicial proferida nos autos da Reclamação Trabalhista de nº 02-1069/1990, transitada em julgado no dia 31/07/1995 (...) ' (grifei) , que tramitou perante a (antiga) 2ª Junta de Conciliação e Julgamento de Teresina/PI, restando prejudicado , em consequência, o exame do recurso de agravo interposto pela União.'
Ao se debruçar sobre o tema, este Tribunal, considerando o fato de a decisão não ter discutido a eficácia pro futuro da decisão e que, portanto, leis supervenientes, alterando a estrutura remuneratória dos servidores, estariam fora do alcance da deliberação, passou a considerar a data de trânsito em julgado do MS como o momento a partir do qual a vantagem URP deveria ser absorvida pelos posteriores aumentos de remuneração. O voto condutor do Acórdão 7856/2014-TCU-Primeira Câmara, de 2/12/2014, de Relatoria do Exmo. Ministro Benjamin Zymler esclarece os limites tanto da decisão em primeira instância quanto a prolatada em sede recursal no STF:
'18. Nos termos do art. 468 do Código de Processo Civil, 'a sentença, que julgar total ou parcialmente a lide, tem força de lei nos limites da lide e das questões decididas'. Já o art. 472 do mesmo diploma legal, estabelece que: 'a sentença faz coisa julgada às partes entre as quais é dada, não beneficiando, nem prejudicando terceiros' (nossos os grifos) . 
19. Referidos dispositivos legais, como se vê, tratam dos limites objetivos (art. 468) e subjetivos (art. 472) da coisa julgada. 
20. Segundo o previsto no art. 472 do CPC, a coisa julgada vincula somente as partes, não atingindo terceiros, que não podem ser beneficiados ou prejudicados. Trata-se da eficácia inter partes da coisa julgada, que se justifica em razão dos princípios da ampla defesa e do contraditório, pois não se pode admitir que a sentença de mérito torne-se imutável e indiscutível para aquele que não participou do processo. 
21. Já o limite objetivo da coisa julgada diz respeito à possibilidade de rediscussão da matéria já decidida, ensinado a doutrina majoritária pátria que a eficácia preclusiva da coisa julgada atinge tão somente as alegações referentes à causa de pedir que fez parte da demanda, porquanto alegado outro fato jurídico ou outra fundamentação jurídica não presentes na primeira demanda, entende-se como afastada do caso a tríplice identidade (mesmas partes, mesma causa de pedir e mesmo pedido) , que impediria que a mesma causa fosse novamente enfrentada judicialmente em novo processo.
22. No que diz respeito ao MS nº 31.412, cuja decisão transitou em julgado no dia 15/5/2014, entendo que não houve qualquer inovação quanto ao pagamento das parcelas relativas aos planos econômicos, ao menos com relação à eficácia pro futuro da referida decisão, já que no processo em que foi proferida discutiu-se tão somente a natureza jurídica da vantagem e a forma pela qual se daria a execução da decisão proferida na reclamação trabalhista transitada em julgado no âmbito da Justiça do Trabalho, uma vez que nela se determinou a incorporação da vantagem. 
23. Tem-se, assim, que, no âmbito do referido mandamus, não se discutiu, a meu ver, a perda da eficácia da decisão judicial trabalhista em face das leis supervenientes que alteraram os planos de carreira dos servidores beneficiados naquela decisão, tratando-se, portanto, de nova causa de pedir estranha à decisão transitada em julgado, sendo legítimo que se adote no processo ora em julgamento determinação no sentido de que a partir do trânsito em julgado do MS 31.412 haja a absorção do pagamento das parcelas reconhecidas por força de decisão judicial por leis ulteriores que alteraram a estrutura remuneratória dos inativos.'
Desde então, foram vários os julgados que seguiram a mesma linha de entendimento. Citam-se os Acórdão 11221/2015-TCU-Segunda Câmara, de 1º/12/2015, Relator Augusto Nardes; 1.244/2016-1ª Câmara (Acórdão de relação) , de 23/2/2016, Relator Augusto Sherman, mantido em sede recursal pelo Acórdão 8782/2017-TCU-Primeira Câmara, de 19/9/2017, Relator Bruno Dantas; e 12.767/2016-TCU-2ª Câmara, de 22/11/2016, Relatora Ana Arraes.
De se concluir que o mesmo procedimento deve ser adotado nos presentes autos, de modo a determinar a absorção da vantagem URP do contracheque da interessada a partir do trânsito em julgado do MS 31.412, ocorrido em 15/5/2014.
Por fim, uma vez suprimido o percentual irregular, necessário determinar que novo ato concessório de aposentadoria em nome da ex-servidora seja cadastrado no e-Pessoal.
CONCLUSÃO 
Ante as informações apresentadas, entende-se necessário determinar à UFPI que: a) diante do trânsito em julgado do MS 31.412 na data de 15/5/2014 (peça 15) , promova, a partir da referida data, a absorção da vantagem referente à URP (26,05%) do contracheque da interessada, pelas leis com eficácia posterior à referida decisão que alterem a estrutura remuneratória dos servidores inativos da UFPI; e b) emita novo ato concessório de aposentadoria em nome da ex-servidora, em que sejam suprimidas as irregularidades verificadas, e submeta-o ao TCU para nova apreciação.
PROPOSTA DE ENCAMINHAMENTO
Ante o exposto, submetam-se os autos à consideração superior com a proposta de determinar à Universidade Federal do Piauí que:
a) a partir do trânsito em julgado do Mandado de Segurança 31.412, impetrado no Supremo Tribunal Federal, ocorrido em 15/5/2014, promova a absorção da vantagem referente à URP (26,05%) , paga à interessada Maria Lucia Portela de Deus Lages (CPF XXX.607.543-XX) sob a forma de rubrica judicial, pelas leis que alterem a estrutura remuneratória dos servidores inativos com eficácia posterior à referida decisão;
b) comunique à aposentada a deliberação deste Tribunal e a alerte de que o efeito suspensivo proveniente da eventual interposição de recursos junto ao TCU não a eximirá da devolução dos valores indevidamente recebidos após a notificação, em caso de não provimento dos apelos;
c) no prazo de 30 (trinta) dias a partir da ciência deste acórdão, encaminhe a este Tribunal, por cópia, comprovante da data em que a interessada tomou conhecimento desta deliberação; e
d) no prazo de 30 (trinta) dias a contar da ciência desta deliberação, emita novo ato concessório de aposentadoria em nome da ex-servidora, em que sejam suprimidas as irregularidades verificadas, e submeta-o ao TCU para nova apreciação."
2.	O Ministério Público de Contas, representado pelo Procurador Júlio Marcelo de Oliveira, manifestou-se de acordo com o encaminhamento sugerido pela Sefip (peça 19) .
	É o relatório.

não há.

Procurador Júlio Marcelo de Oliveira.

pessoal. aposentadoria. monitoramento. inclusão de parcela judicial DESTACADa relativa à ANTECIPAÇão SALARIAl DECORRENTE DE PLANO ECONÔMICO. não absorção dessa parcela por reestruturações remuneratórias posteriormente ao provimento judical. inobservância do regramento estabelecido no acórdão 2.161/2005-tcu-plenário e do entendimento do stf. irregularidade nA manutenção da rubrica na base de cálculo dos proventos. determinação. ciência. 1. A sentença que reconhece ao trabalhador ou ao servidor o direito a determinado percentual de acréscimo remuneratório deixa de ter eficácia a partir da superveniente incorporação definitiva do referido percentual aos seus ganhos. 2. A sentença faz coisa julgada nos limites da situação fática posta na petição inicial, não representando afronta à coisa julgada a decisão posterior deste Tribunal que afaste pagamentos oriundos de sentenças judiciais cujo suporte fático de aplicação já se tenha exaurido.

APOSENTADORIA (APOS)

Secretaria de Fiscalização de Pessoal (Sefip).

Cuidam os autos de aposentadoria instituída no âmbito da Fundação Universidade Federal do Piauí em favor de Maria Lucia Portela de Deus Lages.
2.	Referida concessão foi considerada ilegal em razão do pagamento de parcela judicial decorrente de plano econômico, com determinação para que a entidade de origem acompanhasse o deslinde do Mandado de Segurança 31.412, impetrado perante o Supremo Tribunal Federal (STF) , a fim de que fizesse cessar os pagamentos indevidos em caso de decisão desfavorável à interessada naqueles autos.
3.	Na presente etapa processual, a secretaria especializada realiza o monitoramento do Acórdão 1565/2014-TCU-Primeira Câmara e propõe que se determine à UFPI que providencie a absorção da parcela judicial de plano econômico pelas leis que alterem a estrutura remuneratória com eficácia posterior ao transito em julgado do MS 31.412-STF.
4.	De pronto, verifico que a análise produzida pela secretaria especializada tem por base amplo e convincente arrazoado que merece acolhimento, razão pela qual adoto aqui, como razões de decidir, os fundamentos ali sustentados, sem prejuízo de tecer as seguintes considerações.
5.	Acerca das vantagens relativas a planos econômicos (e.g. Planos Bresser - 26,06%, Verão - 26,05% e Collor - 84,32%) , é mister ressaltar o disciplinamento contido no Acórdão 1857/2003-TCU-Plenário, confirmado pelo Acórdão 961/2006-TCU-Plenário, segundo o qual, em atos que contemplem parcelas dessa natureza, compete ao Tribunal considerá-los ilegais e negar-lhes registro, mesmo diante de decisão judicial favorável ao pagamento do benefício, porquanto os pagamentos da espécie não se incorporam à remuneração em caráter permanente, pois têm caráter de antecipação salarial, conforme o enunciado 322 da Súmula do TST.
6.	Ainda que, porventura, a sentença judicial concessiva da vantagem no caso em exame houvesse determinado expressamente a sua incorporação de forma definitiva à remuneração da servidora, as condições fáticas do caso atrairiam, inequivocamente, a disciplina do Acórdão 2161/2005-TCU-Plenário, momento em que este Tribunal balizou a forma de execução de sentenças judiciais concessivas de percentuais de planos econômicos, nos seguintes termos:
"9.2.1.2. recalcular, em cada caso, o valor nominal deferido por sentença judicial relativa a planos econômicos, de tal forma que a quantia inicial seja apurada, quando possível, na data do provimento jurisdicional, limitando-se essa revisão ao prazo de 5 anos anteriores. Acrescentar ao valor nominal calculado na data da sentença, apenas os reajustes gerais de salário do funcionalismo público federal ocorridos no período e subtrair as sucessivas incorporações decorrentes de novas estruturas remuneratórias criadas por lei, até a absorção integral dessa vantagem;" (grifo acrescido) .
7.	Após inúmeros precedentes que seguiram idêntica linha de juízo (e.g. Acórdão 1900/2007-TCU-Plenário, 962/2006-TCU-Plenário, 5.153/2009-TCU-1ª Câmara, 3.076/2009-TCU- 1ª Câmara, 4.128/2009-TCU-2ª Câmara, 5.259/2009-TCU-2ª Câmara) , foram cristalizados os seguintes enunciados da Súmula da jurisprudência predominante do TCU:
Enunciado 276
"As vantagens da estrutura remuneratória anterior não se incorporam à atual, exceto quando expressamente consignadas em lei superveniente."
Enunciado 279
"As rubricas referentes a sentenças judiciais, enquanto subsistir fundamento para o seu pagamento, devem ser pagas em valores nominais, sujeitas exclusivamente aos reajustes gerais do funcionalismo, salvo se a sentença judicial dispuser de outra forma."
8.	Aliás, a exata metodologia de cálculo do valor devido a título de decisão judicial concessiva de reajuste desse gênero, nos termos do disposto no paradigmático Acórdão 2161/2005-TCU-Plenário, foi talhada no Acórdão 269/2012-TCU-Plenário, que assim elucidou a questão:
"9.2. esclarecer à FURG que, para fins de implementação do procedimento previsto no subitem 9.2.1.2 do Acórdão 2161/2005-TCU-Plenário, conforme determinação constante do subitem 9.4.2 do Acórdão 2047/2008-TCU-Segunda Câmara, deve-se observar que:
9.2.1. a data-base para o cálculo da vantagem URP sob a forma de VPNI será a data do primeiro provimento judicial que determinar o seu pagamento, seja em sede de liminar ou de decisão de mérito, desde que tal data esteja compreendida no período de cinco anos que antecede a data da publicação do Acórdão TCU n.º 2161/2005, que foi em 23/12/2005. Caso contrário, ou seja, caso o provimento judicial seja anterior à data de 23/12/2000, deve-se considerar o valor pago nessa data (23/12/2000) , que corresponde a 5 (cinco) anos antes do Acórdão do TCU;
9.2.2. o valor calculado, na forma precedente, ficará sujeito aos aumentos gerais concedidos aos servidores públicos e deverá ser absorvido pelas reestruturações de carreira posteriores."
9.	A rigor, portanto, o sustentáculo para continuidade do pagamento deixa de vigorar no instante em que a VPNI for plenamente absorvida por alterações remuneratórias posteriores. Isso porque a reestruturação principia nova ordem jurídica de remuneração. Além disso, conforme jurisprudência pacífica tanto no âmbito do STJ como do STF, não há falar em direito adquirido a regime de vencimentos, de forma que alterações posteriores devem absorver as vantagens decorrentes de decisões judiciais cujo suporte fático já se tenha exaurido, resguardada a irredutibilidade remuneratória (e.g., MS 13.721-DF/STJ, MS 11.145-DF/STJ, RE 241.884-ES/STF, RE 559.019-SC/STF, MS 26.980-DF/STF) .
10.	Ademais, o Supremo Tribunal Federal, ao julgar o Recurso Extraordinário 596.663, que teve repercussão geral reconhecida, assentou a tese de que a sentença que reconhece ao trabalhador ou ao servidor o direito a determinado percentual de acréscimo remuneratório deixa de ter eficácia a partir da superveniente incorporação definitiva do referido percentual aos seus ganhos. A título ilustrativo, transcrevo a ementa do referido julgado:
"CONSTITUCIONAL. PROCESSUAL CIVIL. SENTENÇA AFIRMANDO DIREITO À DIFERENÇA DE PERCENTUAL REMUNERATÓRIO, INCLUSIVE PARA O FUTURO. RELAÇÃO JURÍDICA DE TRATO CONTINUADO. EFICÁCIA TEMPORAL. CLÁUSULA REBUS SIC STANTIBUS. SUPERVENIENTE INCORPORAÇÃO DEFINITIVA NOS VENCIMENTOS POR FORÇA DE DISSÍDIO COLETIVO. EXAURIMENTO DA EFICÁCIA DA SENTENÇA. 1. A força vinculativa das sentenças sobre relações jurídicas de trato continuado atua rebus sic stantibus: sua eficácia permanece enquanto se mantiverem inalterados os pressupostos fáticos e jurídicos adotados para o juízo de certeza estabelecido pelo provimento sentencial. A superveniente alteração de qualquer desses pressupostos (a) determina a imediata cessação da eficácia executiva do julgado, independentemente de ação rescisória ou, salvo em estritas hipóteses previstas em lei, de ação revisional, razão pela qual (b) a matéria pode ser alegada como matéria de defesa em impugnação ou em embargos do executado. 2. Afirma-se, nessa linha de entendimento, que a sentença que reconhece ao trabalhador ou servidor o direito a determinado percentual de acréscimo remuneratório deixa de ter eficácia a partir da superveniente incorporação definitiva do referido percentual nos seus ganhos. 3. Recurso extraordinário improvido."
11.	Por aí se vê que a cessação dos pagamentos de acréscimos remuneratórios dessa natureza não representa ofensa à sentença judicial, mas efetiva obediência aos limites da coisa julgada, porquanto a força do aresto não pode impedir que fatos novos produzam as consequências que lhes são próprias, não se admitindo que a coisa julgada material signifique imunidade à alteração dos pressupostos fáticos e jurídicos que regem a questão.
12.	É que a coisa julgada, como situação jurídica (res) regulada pela sentença como norma singular e concreta (iudicata) , alcança apenas o estado de coisas sobre o qual incide a sentença, não se estendendo a inovações supervenientes, como a que decorre de lei ulterior que altere a organização ou a estrutura de cargos e carreiras, cujo regime jurídico não é imutável e perpétuo, nem gera direito adquirido à sua eterna permanência ou subsistência.
13.	No caso dos servidores amparados pelo MS 31.412, o TCU tem recorrentemente entendido que a decisão ali exarada não inovou no que tange à eficácia pro futuro do aresto, de modo que a vantagem ali discutida deve ser absorvida por ocasião da superveniente incorporação por reajustes posteriores ocorridos na carreira dos servidores (e.g. Acórdão 11221/2015-TCU-Segunda Câmara, 1.244/2016-1ª Câmara e 12.767/2016-TCU-2ª Câmara) .
14.	Essa circunstância impõe que se determine à UFPI que, a partir do trânsito em julgado do MS 31.412/DF, promova a absorção da vantagem referente à URP de fevereiro de 1989 pelas leis que vierem a alterar a estrutura remuneratória da interessada com eficácia posterior à referida decisão, nos termos propostos pela Sefip. Quanto à determinação para que um novo ato seja emitido, deixo de adotá-la porquanto tal comando já foi emitido na deliberação ora monitorada.
	Em face do exposto, voto por que o Tribunal adote a deliberação que ora submeto à apreciação deste Colegiado.
	
TCU, Sala das Sessões Ministro Luciano Brandão Alves de Souza, em 12 de março de 2019.
Ministro BRUNO DANTAS
Relator